ACORDAO-COMPLETO-2366301

ACÓRDÃO 8504/2019 ATA 30/2019 - PRIMEIRA CÂMARA

VISTOS, relatados e discutidos estes autos de aposentadoria deferida pela Gerência Executiva do INSS em Piracicaba/SP,
ACORDAM os Ministros do Tribunal de Contas da União, reunidos em sessão da Primeira Câmara, diante das razões expostas pelo Relator, com fundamento no art. 71, inciso III, da Constituição Federal e nos arts. 1º, inciso V, 39, inciso II, e 45 da Lei 8.443/1992, em:
9.1. considerar ilegal o ato de aposentadoria da sra. Maria Lucia Onofre Spadari, recusando seu registro;
9.2. determinar à Gerência Executiva do INSS em Piracicaba/SP que dê ciência desta deliberação à interessada, remetendo a esta Corte, no prazo de trinta dias, o respectivo comprovante de notificação;
9.3. esclarecer à unidade de origem que a eficácia desta deliberação encontra-se condicionada à eventual desconstituição da decisão judicial referente à Apelação Cível 96.03.073248-6, julgada no Tribunal Regional Federal da 3ª Região.

Apreciação, para fins de registro, de aposentadoria concedida pela Gerência Executiva do INSS em Piracicaba/SP.

Primeira Câmara

Gerência Executiva do INSS - Piracicaba/SP.

3. Interessada: Maria Lucia Onofre Spadari (XXX.921.798-XX).

13.1. Ministros presentes: Walton Alencar Rodrigues (Presidente), Benjamin Zymler (Relator), Bruno Dantas e Vital do Rêgo.
13.2. Ministros-Substitutos presentes: Augusto Sherman Cavalcanti e Weder de Oliveira.

ACORDAO-COMPLETO-2399250

Acórdão de Relação 2400/2020 - Primeira Câmara

Acórdão de Relação

BENJAMIN ZYMLER

Adoto como relatório, com os ajustes de forma pertinentes, a instrução elaborada no âmbito da Secretaria de Fiscalização de Pessoal (Sefip) , a qual contou com a anuência dos dirigentes da unidade técnica e do representante do Ministério Público nos autos:
"INTRODUÇÃO
1.	Trata-se de ato de concessão de aposentadoria de Maria Lucia Onofre Spadari, ex-servidora da GERÊNCIA EXECUTIVA DO INSS - PIRACICABA/SP - INSS/MPS.
2.	O ato foi submetido, para fim de registro, à apreciação do Tribunal de Contas da União (TCU) , de acordo com o art. 71, inciso III, da Constituição Federal. O cadastramento e a disponibilização ao TCU ocorreram por intermédio do Sistema de Apreciação e Registro de Atos de Admissão e Concessões, na forma dos arts. 2º, caput e incisos I a VI, e 4º, caput, da Instrução Normativa - TCU 78/2018.
HISTÓRICO
3.	Esta Unidade Técnica encaminhou diligência à Unidade Jurisdicionada, solicitando informações acerca do tempo de estágio (2/9/1974 a 31/12/1975) , conforme peça 1. A resposta do INSS está anexada à peça 4.
4.	Após, constatou-se a necessidade de enviar oitiva à ex-servidora, nos termos de peça 5. A resposta está acostada à peça 10.
EXAME TÉCNICO
5.	Como já exposto, a concessão em tela inclui contagem, para efeito de aposentadoria, do tempo de estágio no período de 2/9/1974 a 31/12/1975, que se trata de atividade na condição de estagiária ligada ao Projeto Rondon.
6.	O art. 1º, caput, da Lei 11.788/2008 define o estágio como sendo 'ato educativo escolar supervisionado, desenvolvido no ambiente de trabalho, que visa à preparação para o trabalho produtivo de educandos que estejam frequentando o ensino regular'.
7.	No art. 3º, caput, aquela Lei dispõe, ainda, que o estágio 'não cria vínculo empregatício de qualquer natureza'.
8.	Assim, o estágio é atividade de natureza estritamente acadêmica, e não empregatícia.
9.	Sobre o tema, a jurisprudência do TCU é pacífica, tendo o Acórdão 2354/2007-TCU-Plenário firmado o seguinte entendimento, consubstanciado no Enunciado 251 da Súmula da Jurisprudência do TCU: 'É indevida a averbação de período como aluno monitor, estagiário e residente médico para fins de aposentadoria, eis que tais atividades são retribuídas mediante bolsa de estudos, sem relação empregatícia'.
13.	Conforme peça 10, p. 1, a interessada informou que o período em questão foi averbado em respeito a decisão judicial transitada em julgado (peça 10, p. 1) .
14.	Ademais, juntou aos autos as cópias das decisões judiciais (peça 10, p. 5-19) e certidão do INSS (peça 10, p. 22) .
15.	Como já ressaltado, a jurisprudência desta Corte de Contas é pacífica no sentido de não ser compatível com o ordenamento jurídico previdenciário o aproveitamento do tempo de estágio no antigo Projeto Rondon, para fins de aposentadoria, uma vez que essa atividade não se caracteriza como relação laboral, nem propicia contribuição a qualquer regime previdenciário (Decisões 101/2001-2ª Câmara e 544/2002-2ª Câmara; Acórdão 853/2005-TCU-Segunda Câmara, 1.758/2005-2ª Câmara, 2.384/2007-2ª Câmara, 3.410/2007-1ª Câmara, 2.686/2008-2ª Câmara) . 
16.	Assim, mesmo considerando que a ex-servidora tenha obtido decisão judicial garantindo a averbação do período de estágio, verifica-se que a consignação do referido tempo vai de encontro à jurisprudência desta Corte de Contas.
17.	Com a exclusão do período questionado, o tempo de serviço total passa a ser de 30 anos e 9 dias, insuficientes para concessão de aposentadoria sob o fundamento utilizado. No entanto, há que se considerar a existência de decisão judicial com trânsito em julgado (peça 10, p. 18) .
18.	Desta forma, o ato deve ser considerado ilegal, com negativa de registro, sem determinação para cessar os pagamentos, tendo em vista a existência de decisão judicial.
CONCLUSÃO 
19.	No tocante ao ato de concessão de aposentadoria integrante deste processo, constatou-se que, no cômputo do tempo de serviço, foi considerado período como estagiário.
20.	Contudo, trata-se de atividade de natureza estritamente acadêmica, não podendo, segundo o Enunciado 251 da Súmula da Jurisprudência do TCU, ser considerada no cômputo do tempo de serviço para a aposentadoria, haja vista a inexistência de contribuições previdenciárias e de vínculo empregatício.
21.	Tendo em vista a existência de decisão judicial, não cabe determinar à Unidade Jurisdicionada que faça cessar os pagamentos indevidos.
PROPOSTA DE ENCAMINHAMENTO
22.	Ante o exposto, propõe-se:
a) considerar ilegal e recusar registro ao ato de concessão de aposentadoria de Maria Lucia Onofre Spadari, com base nos arts. 71, inciso III, da Constituição Federal, 1º, inciso V, e 39, inciso II, da Lei 8.443/1992 e 260, § 1º, do Regimento Interno do Tribunal de Contas da União (TCU) ;
b) determinar à Gerência Executiva do INSS em Piracicaba/SP que informe à interessada o teor do acórdão que vier a ser prolatado, encaminhando ao TCU, no prazo de trinta dias, comprovante da data de ciência pela interessada."
É o relatório.

não há

Procuradora-Geral Cristina Machado da Costa e Silva.

APOSENTADORIA. CÔMPUTO DE PERÍODO DE ESTÁGIO, NO ÂMBITO DO PROJETO RONDON, RECONHECIDO JUDICIALMENTE COMO PRESTAÇÃO DE SERVIÇOS. ILEGALIDADE. NEGATIVA DE REGISTRO. EFICÁCIA DA DELIBERAÇÃO DESTA CORTE CONDICIONADA À EVENTUAL DESCONSTITUIÇÃO DA SENTENÇA FAVORÁVEL À INATIVA.

APOSENTADORIA (APOS)

Secretaria de Fiscalização de Pessoal (SEFIP).

Trata-se da aposentadoria da sra. Maria Lucia Onofre Spadari, concedida pela Gerência Executiva do INSS em Piracicaba/SP.
2.	Em exame preliminar, verificou-se ter sido computado para a inativação o período 2/9/1974 a 21/12/1975, referente a estágio realizado pela interessada, no âmbito do Projeto Rondon, junto ao então Instituto Nacional de Previdência Social (INPS) .
3.	Provocada pelo Tribunal a manifestar-se a respeito, a ex-servidora esclarece que o tempo questionado foi objeto de "decisão judicial transitada em julgado que reconheceu o vínculo [empregatício com a autarquia] e determinou a expedição da certidão de tempo de serviço, bem como o cômputo desse período para efeitos de aposentadoria".
4.	A Secretaria de Fiscalização de Pessoal (Sefip) rejeita parcialmente a defesa apresentada, propugnando a negativa de registro do ato, mas, em face da decisão judicial obtida pela interessada, sem determinação à origem para suspensão do benefício.
5.	O Ministério Público, em cota simples, põe-se de acordo.
6.	Acompanho a conclusão dos pareceres técnicos, por seus fundamentos.
7.	De fato, há muito tem entendido esta Corte "não ser compatível com o ordenamento jurídico previdenciário o aproveitamento do tempo de estágio no antigo Projeto Rondon, para fins de aposentadoria, uma vez que essa atividade não se caracteriza como relação laboral, nem propicia contribuição a qualquer regime previdenciário" (Acórdão 5925/2011-TCU-Primeira Câmara, entre muitos outros) .
8.	Na hipótese dos autos, excluído o tempo impugnado, a sra. Maria Lucia Onofre Spadari não preenche os requisitos para a aposentadoria nos termos em que concedida pela origem, o que enseja a negativa de registro do ato.
9.	Sem embargo, como a interessada obteve em seu favor sentença judicial, já transitada em julgado, requalificando o período de estágio como "tempo de serviço prestado, ainda que de forma anômala", bem assim determinando a expedição da respectiva certidão (peça 4, p. 4-17) , não há como esta Corte ordenar a interrupção do pagamento dos proventos. 
10.	Diante o exposto, voto no sentido de que este Colegiado adote a deliberação que ora submeto à sua apreciação.
TCU, Sala das Sessões Ministro Luciano Brandão Alves de Souza, em 27 de agosto de 2019.
BENJAMIN ZYMLER 
Relator